【裁判字號】    90,上易,498
【裁判日期】    900523
【裁判案由】    侵占
【裁判全文】
臺灣高等法院臺南分院刑事判決          九十年度上易字第四九八號        潛
      上  訴  人  臺灣臺南地方法院檢察署檢察官
      被      告  丙  ○  ○
      選任辯護人  楊  丕  銘
右列上訴人因被告侵占案件，不服臺灣臺南地方法院八十八年度易字第二○六八號中
華民國九十年二月十九日第一審判決（起訴案號：臺灣臺南地方法院檢察署八十八年
度偵字第三三九五號），提起上訴，本院判決如左：
      主      文
上訴駁回。
      理      由
一、公訴意旨略以：丙○○分別於民國（下同）八十五年六月底及同年九月底，透過
    吳月珍（同案經不起訴處分）之介紹，先後各借款新台幣（下同）五十萬元（共
    一百萬元）予甲○○，其間除要求甲○○以其妻乙○○所有，位在台南縣安定鄉
    ○○段三三四九之二、三、八等地號之三筆土地，分別設定抵押權予丙○○之母
    鄭蔡來發及其兄鄭清才外，並要求甲○○於八十五年六月底借款時，簽發票據金
    額為五十萬元之本票一紙；八十五年九月底借款時，簽發票據金額為五十萬元本
    票一紙及發票人為乙○○、票據號碼為ＣＥＡ0000000號（下稱系爭支票
    ）、帳號３○４４—９號、票據金額為五十萬之支票一紙予丙○○，以供擔保清
    償上開借款之用。詎甲○○於八十六年九月二十三日及同年十一月三十日先後清
    償上開借款後，明知該支票係供擔保之用，本應於甲○○清償上開借款後，將該
    支票返還予甲○○，然於八十六年十二月十日，竟意圖為自己不法之所有，以變
    易持有為所有之意思，將上開支票向台南市第三信用合作社金華分社提示，惟經
    票據交換後遭退票，因認被告丙○○涉犯刑法第三百三十五條第一項侵占罪嫌云
    云。
二、本件公訴人認被告丙○○涉有前揭犯罪，係以告訴人甲○○及乙○○之指訴及前
    開支票暨台南市票據交換所存款不足退票單各一紙資為所憑論據。訊據被告堅詞
    否認有侵占犯行，辯稱：系爭支票是用作清償，而非屬擔保票，所以其上有告訴
    人填載發票日期可證明，他沒有還伊錢，竟然還反過來告伊侵占，實在沒有道理
    等語。
三、按犯罪事實應依證據認定之，無證據不得推定其犯罪事實，刑事訴訟法第一百五
    十四條定有明文。次按刑法上之侵占罪，以意圖自己或他人不法之所有，而擅自
    處分自己持有之他人所有物，即變更持有之意為不法所有之意，為其構成要件。
    若因雙方訂立定期之消費借貸契約，並由債務人簽發支票作為屆期清償之用，待
    屆期時，執票人（即債權人）提示該張支票請求付款，自無意圖自己不法之所有
    ，要與侵占罪之要件不相符合。
四、經查：
(一)前開事實，雖據告訴人甲○○及乙○○之指訴，並有系爭支票及退票理由單為證
    。但告訴人甲○○及乙○○指訴：系爭支票係原有二次借款之保證票，於交付時
    未填發票日，係被告自行填的等詞，然經原審調取告訴人甲○○及乙○○所簽發
    以臺灣土地銀行為付款人之支票正本十一張核與系爭支票，就發票期日部分，以
    肉眼相互比對結果觀之，系爭支票之發票日期八十六年九月二十三日，調取之十
    一張支票中票號ＣＥＡ0000000號發票日期亦為八十六年九月二十三日，
    二紙八十六年九月二十三日筆跡，運筆方向及力道完全一致，足認系爭支票上之
    發票日期應係告訴人自行填載，非為被告所填載，系爭支票係告訴人填載完成後
    交付予被告，殆屬無疑。告訴人辯稱：系爭支票未填寫發票日期云云，不足採信
    。又被告辯稱：系爭支票係另一借貸，非原有二次各五十萬元借款之保證票云云
    ，業舉出被告於八十六年八月十八日自其帳戶中提領五十萬元現款之台南市三信
    金華分社對帳單一紙為證，金額與系爭支票之發票日票面金額記載為伍拾萬元互
    核相符，則堪採信；況告訴人不否認於向被告借貸二次借款時，曾於八十六年四
    月間，簽發兩張支票即票號六六七九四八、六六七九四九號、發票日為八十六年
    九月二十三日、十一月二十日、面額各五十萬元支票予被告，並己兌現等事，告
    訴人既曾以該二張支票向被告借貸，依社會一般常情，自不可能再簽發系爭五十
    萬元支票予被告之理，且既以系爭五十萬元支票為擔保支票，告訴人豈有不向被
    告追討之理？是告訴人指稱：系爭支票為原有二次借款之保證票等詞，委難採信
    。是被告與告訴人之借貸，除告訴人承認第一次於八十五年六月二十七日借貸五
    十萬元，第二次於八十五年九月二十四日借貸五十萬元，二次借款一百萬元外，
    尚有上開五十萬元借款，共有三次借貸關係。
(二)被告與告訴人之前借貸，告訴人曾提供不動產設定有不動產抵押權以作為擔保，
    為代書吳月珍於偵查中證實在卷，系爭支票之五十萬元債權未設定在內，惟被告
    業供明：乃因與告訴人雙方為節省代書費用自行借貸等情，而該抵押債權設定金
    額為六十萬元，亦僅為告訴人第一次於八十五年六月二十七日借貸五十萬元之擔
    保，第二次於八十五年九月二十四日借貸五十萬元則未擔保在內，且告訴人有按
    時支付利息及清還債款，已得被告之信任，雙方為圖省卻代書費用，自行處理借
    貸事宜，將提領之現金直接交付貸方，貸方交付支票用以屆期清償，未透過代書
    為之，尚不違反社會常情，是被告所稱告訴人總計向其貸借一百五十萬元本金乙
    節，自堪採信。
(三)公訴人雖指稱：按支票排序觀之，衡諸常情，系爭支票排序既在告訴人將前開二
    次借款所填載之二張支票排序之前，則自不可能以系爭支票作為第三次借款清償
    之用云云，但支票號碼之排序是屬僵化順序，人之支票使用乃靈活運用，且當事
    人雙方自得以契約約定來加以活用，以配合其資金之調度，尚難以僵化之支票號
    碼排序，認支票號碼在前持票人一定先行使用，支票號碼在後持票人則事後使用
    ，公訴人之指訴，乃屬個人意見之推測，要難以之作為被告不利之認定。
(四)綜上所述，被告以告訴人之債務本金部分未經清償，在主觀認識下，將具備票據
    成立及生效要件之系爭支票，提示請求付款，以追索告訴人尚未清償之五十萬元
    債權，乃屬權利之行使，自無不法所有意圖，要難成立侵占罪行。是被告被訴侵
    占罪嫌，尚屬不能證明。
五、原審以被告被訴侵占罪嫌不能證明，因予被告無罪判決，本院經核原判決尚無不
    當。公訴人上訴意旨，指摘原判決不當，為無理由，應予駁回。
六、據上論斷，應依刑事訴訟法第三百六十八條，判決如主文。
本案經檢察官曾顯智到庭執行職務。
中  華  民  國      九  十      年        五        月      二十三      日
                                臺灣高等法院臺南分院刑事第五庭
                                    審判長法官  茆    臺    雲
                                          法官  李    文    福
                                          法官  蔡    長    林
右正本證明與原本無異。
不得上訴。
                                    法院書記官  李    培    薇
中  華  民  國      九  十      年        五        月      二十四      日


司法院資訊處製作；財團法人民間司法改革基金會備份。
